臺灣高等法院臺中分院刑事裁定　
111年度毒抗字第730號

抗 告 人  
即 被 告    劉佳享



上列抗告人因聲請強制戒治案件，不服臺灣彰化地方法院中華民
國111年7月12日裁定（111年度毒聲字第402號）提起抗告，本院
裁定如下：
    主  文
抗告駁回。
    理  由
一、本件抗告意旨略以：抗告人即被告甲○○（下稱抗告人）因施
    用毒品案件經原審裁定觀察勒戒2個月，然在期滿前夕，又
    接獲原審令抗告人強制戒治之裁定，抗告人因單一施用毒品
    行為而受二份裁定，為一罪數罰，違反一罪不二罰原則。再
    者，以抗告人之前所犯且已執行完畢之司法前科紀錄作為是
    否強制戒治之主要依據，亦有違法律不溯及既往原則。為此
    ，不服原裁定提出抗告等語。　
二、按觀察、勒戒後，檢察官或少年法院（地方法院少年法庭）
    依據勒戒處所之陳報，認受觀察、勒戒人無繼續施用毒品傾
    向者，應即釋放，並為不起訴之處分或不付審理之裁定；認
    受觀察、勒戒人有繼續施用毒品傾向者，檢察官應聲請法院
    裁定或由少年法院（地方法院少年法庭）裁定令入戒治處所
    強制戒治，其期間為6個月以上，至無繼續強制戒治之必要
    為止，但最長不得逾1年，毒品危害防制條例第20條第2項定
    有明文。次按有無繼續施用毒品傾向之評估標準，並非完全
    以受勒戒人勒戒後之結果為準，勒戒前之各種情況，仍應作
    為評估之依據。依勒戒處所評分說明手冊規定，係以前科紀
    錄與行為表現、臨床評估、社會穩定度三項合併計算分數，
    每一大項皆有靜態因子與動態因子。先以靜態因子分數評分
    ，靜態因子分數總分在60分（含）以上為「有繼續施用毒品
    傾向」；60分以下，與動態因子分數相加，如果總分在60分
    （含）以上，為「有繼續施用毒品傾向」。是被告有無「繼
    續施用毒品傾向」，係依具體個案之臨床實務及相關事證等
    情綜合判定，有其相當之專業依據及標準，且涉及專門醫學
    ，又衡酌強制戒治之目的，係為協助施用毒品者戒斷毒品之
    心癮及身癮所為之一種保安處分類型，而該評估標準係適用
    於每一位受觀察、勒戒處分之人，具一致性、普遍性、客觀
    性，倘其評估由形式上觀察，無擅斷或濫權等明顯不當之情
    事，法院宜予尊重。
三、經查：
　㈠抗告人前於民國94年間因施用毒品案件，經法院裁定送觀察
    、勒戒後，因認有繼續施用毒品之傾向，再裁定令入戒治處
    所施以強制戒治，嗣經裁定停止戒治（所餘戒治期間應付保
    護管束），於95年5月18日出所（95年9月22日縮刑期滿），
    並經臺灣彰化地方檢察署檢察官於95年6月19日95年度戒毒
    偵字第160號以「強制戒治期滿」為由為不起訴處分確定。
    其後抗告人復多次因施用毒品案件，經法院論罪科刑。本次
    再基於施用第一級毒品海洛因之犯意，於上揭強制戒治執行
    完畢釋放3年後之110年8月19日晚間10時許，在位於彰化縣
    永靖鄉之住處房間內，以將第一級毒品海洛因加水稀釋放入
    針筒注射靜脈之方式，施用第一級毒品海洛因1次，經原審
    法院以110年度毒聲字第737號裁定抗告人應送勒戒處所觀察
    、勒戒確定。又抗告人執行觀察、勒戒後，經法務部○○○○○○
    ○○附設觀察勒戒處所醫療人員評分結果，認①前科紀錄與行
    為表現部分評分為42分（靜態因子分數：1.毒品犯罪相關司
    法紀錄為「有，7筆」，每筆5分，上限10分，得分10分；2.
    首次毒品犯罪年齡為「20歲以下」，得分10分；3.其他犯罪
    相關紀錄為「有，6筆」，每筆2分，上限10分，得分10分；
    4.入所時尿液毒品檢驗為「多種毒品反應」，得分10分。靜
    態因子得分合計40分；動態因子分數：5.所內行為表現：持
    續於所內抽菸，得分2分）、②臨床評估部分評分為36分（靜
    態因子分數：1.物質使用行為：1-1多重毒品濫用為「有，
    種類：heroin、amphetamine」，得分10分；1-2合法物質濫
    用為「有，種類：smoking（每種2分）」，得分2分；1-3使
    用方式為「有注射使用」，得分10分；1-4使用年數為「超
    過1年」，得分10分。靜態因子得分合計32分；動態因子分
    數：2.精神疾病共病【含反社會人格】為「無」，得分0分
    ；3.臨床綜合評估【含病識感、動機、態度、就醫意願】為
    「中度」，得分4分。動態因子得分合計4分）、③社會穩定
    度部分評分為5分（靜態因子分數：1.工作為「全職工作：
    鐵工」，得分0分，2.家庭：2-1家人藥物濫用為「無」，得
    分0分；動態因子分數：2-2入所後家人是否訪視為「無」，
    得分5分；2-3出所後是否與家人同住為「是」，得分0分）
    。以上①至③部分之總分評分為83分（靜態因子分數得分合計
    72分，動態因子分數得分合計11分），經綜合判斷為「有繼
    續施用毒品傾向」等情，有法務部○○○○○○○○111年7月7日雲
    所衛字第11140001550號函暨檢附之抗告人之「有無繼續施
    用毒品傾向證明書」及「有無繼續施用毒品傾向評估標準紀
    錄表」在卷可稽（見臺灣彰化地方檢察署111年度毒偵緝字
    第118號卷第53至54頁），是本件抗告人於觀察、勒戒期間
    ，經觀察勒戒處所醫療人員，依其本職學識就抗告人之前科
    紀錄與行為表現、臨床評估、社會穩定度等因素所為之綜合
    判斷，具有科學驗證所得之結論，且由形式上觀察，並無擅
    斷或濫權等明顯不當之情事。
　㈡為解除施用毒品者體內之毒素，除須治療其身癮發作時之戒
    斷症狀（生理治療）外，尚需在解除其身癮後，戒除其對於
    毒品之心理依賴（心理治療），始能克竟全功。基此，毒品
    危害防制條例第20條第1項爰規定犯施用毒品之罪者，應施
    以觀察、勒戒。如經觀察、勒戒後，其治療成效顯著，已無
    繼續施用毒品傾向者，即無需進一步施以心理治療。反之，
    若認仍有繼續施用毒品傾向，因必須再施以心理治療，始能
    達戒毒之實效，故於同條第2項後段為觀察、勒戒後，認有
    繼續施用毒品傾向者，應裁定令入戒治處所強制戒治之規定
    （該條立法理由參照）。是觀察、勒戒及強制戒治乃係為達
    戒除施用毒品者毒癮之二階段保安處分措施，並非對其施用
    行為再次追究之處遇，自無抗告意旨所指一行為二罰之違法
    可言。
  ㈢強制戒治係針對受觀察勒戒人「將來危險性」所為預防、矯
    治措施之保安處分，目的在改善受觀察勒戒人潛在危險性格
    以利其再社會化，受觀察勒戒人之前科紀錄客觀上可以呈現
    其法規範遵守意志，毒品犯罪相關司法紀錄更是攸關受觀察
    勒戒人毒品成癮性及依賴性高低之判斷，故法務部洽請衛生
    福利部協助研商修正「有無繼續施用毒品傾向評估標準」，
    經邀集專家學者及相關機關研商後，將受觀察勒戒人之前案
    經歷列為判斷其「有無繼續施用毒品傾向（將來危險性）」
    之評估標準之一，是基於專業性之考量，具有合理性。況受
    觀察勒戒人之前案紀錄僅是作為判定受觀察勒戒人「有無繼
    續施用毒品傾向」之眾多評估標準之一，抗告意旨指摘此違
    反法律不溯及既往原則等語，亦無可採。
四、綜上說明，原審法院依檢察官聲請，參酌前揭「有無繼續施
    用毒品傾向證明書」及「有無繼續施用毒品傾向評估標準紀
    錄表」，裁定抗告人令入戒治處所施以強制戒治，自屬適法
    。抗告人以前揭情詞提起抗告，為無理由，應予駁回。
據上論斷，應依刑事訴訟法第412條，裁定如主文。
中　　華　　民　　國　　111 　年　　8 　　月　　11　　日
           刑事第六庭    審判長法　官  張  靜  琪
　　　　　　　　　　　  　　   法　官  許  冰  芬
 　　　　　 　　　　　　　　　 法　官  鍾  貴  堯                          
以上正本證明與原本無異。     
不得再抗告。
                               書記官  何  佳  錡
　　　　　　　　　　　　　　　 
中　　華　　民　　國　　111 　年　　8 　　月　　11　　日